ACORDAO-COMPLETO-2461571

ACÓRDÃO 18548/2021 ATA 39/2021 - SEGUNDA CÂMARA

VISTOS, relatados e discutidos estes autos de Tomada de Contas Especial (TCE) instaurada pelo Fundo Nacional de Desenvolvimento da Educação (FNDE) em desfavor da Sra. Maria Amália Egito e Silva, ex-prefeita municipal de Belém de Maria/PE (gestão de 4/12/2015 a 9/9/2016) , em razão da omissão no dever de prestar contas dos recursos recebidos à conta do Programa Nacional de Apoio ao Transporte Escolar (Pnate) no exercício de 2016,
ACORDAM os Ministros do Tribunal de Contas da União, reunidos em Sessão da Segunda Câmara, diante das razões expostas pelo Relator, em:
9.1. acatar as razões de justificativa apresentadas por Rolph Eber Casale Junior (CPF XXX.323.064-XX) , Prefeito Municipal de Belém de Maria/PE (gestão 2017-atual) , dando-lhe quitação plena;
9.2. acatar parcialmente as alegações de defesa apresentadas por Maria Amália Egito e Silva (CPF XXX.089.634-XX) ;
9.3. julgar regulares, nos termos dos arts. 1º, inciso I, 16, inciso I, c/c o art.17 da Lei 8.443/92, as contas do responsável Rolph Eber Casale Junior (CPF XXX.323.064-XX) , prefeito municipal de Belém de Maria/PE (gestão 2017-atual) ;
9.4. julgar irregulares, nos termos dos arts. 1º, inciso I, 16, inciso III, alíneas "b" e "c", da Lei 8.443/1992, c/c os arts. 19 e 23, inciso III, da mesma Lei, as contas da responsável Maria Amália Egito e Silva (CPF XXX.089.634-XX) , ex-prefeita municipal de Belém de Maria/PE (gestão de 4/12/2015 a 9/9/2016) , condenando-a ao pagamento das importâncias a seguir especificadas, atualizadas monetariamente e acrescidas dos juros de mora, calculadas a partir das datas discriminadas até a data da efetiva quitação do débito, fixando-lhe o prazo de quinze dias, para que comprove, perante o Tribunal, o recolhimento das referidas quantias aos cofres do Fundo Nacional de Desenvolvimento da Educação, nos termos do art. 23, inciso III, alínea "a", da citada lei, c/c o art. 214, inciso III, alínea "a", do Regimento Interno do TCU.
Débitos relacionados à responsável Maria Amália Egito e Silva
	Data
	Valor R$

	29/03/2016
	322,00

	31/08/2016
	322,00

	01/09/2016
	139,00

	01/09/2016
	246,48

	01/09/2016
	291,72

	01/09/2016
	624,00

	01/09/2016
	780,00

	01/09/2016
	780,00

	01/09/2016
	858,44

	01/09/2016
	858,44

	01/09/2016
	3.942,27

	02/09/2016
	1.170,00

	02/09/2016
	2.081,82

	02/09/2016
	4.891,34

	07/09/2016
	5.830,89

9.5. aplicar à responsável Maria Amália Egito e Silva (CPF XXX.089.634-XX) , a multa prevista nos arts. 57 e 58, inciso II, da Lei 8.443/1992 c/c o art. 267 do Regimento Interno do TCU, no valor de R$ 5.000,00 (cinco mil reais) , fixando-lhe o prazo de quinze dias, a contar da notificação, para que comprove, perante o Tribunal (art. 214, III, alínea "a", do Regimento Interno do TCU) , o recolhimento da dívida aos cofres do Tesouro Nacional, atualizada monetariamente desde a data deste acórdão até a data do efetivo recolhimento, se paga após o vencimento, na forma da legislação em vigor;
9.6. autorizar, desde logo, a cobrança judicial das dívidas, caso não atendida a notificação, na forma do disposto no art. 28, inciso II, da Lei 8.443/1992;
9.7. autorizar também, desde logo, se requerido, com fundamento no art. 26, da Lei 8.443, de 1992, c/c o art. 217, §§ 1º e 2º do Regimento Interno do TCU, o parcelamento da (s) dívida (s) em até 36 parcelas, incidindo, sobre cada parcela, corrigida monetariamente, os correspondentes acréscimos legais, fixando-lhe o prazo de quinze dias, a contar do recebimento da notificação, para comprovar, perante o Tribunal, o recolhimento da primeira parcela, e de trinta dias, a contar da parcela anterior, para comprovar os recolhimentos das demais parcelas, devendo incidir, sobre cada valor mensal, atualizado monetariamente, os juros de mora devidos, no caso do débito, na forma prevista na legislação em vigor, alertando o responsável de que a falta de comprovação do recolhimento de qualquer parcela importará o vencimento antecipado do saldo devedor, nos termos do § 2º do art. 217 do Regimento Interno deste Tribunal; 
9.8. enviar cópia deste Acórdão à Procuradoria da República no Estado do Pernambuco, nos termos do § 3º do art. 16 da Lei 8.443/1992, c/c o § 7º do art. 209 do Regimento Interno do TCU, para adoção das medidas cabíveis; e
9.9. enviar cópia deste Acórdão ao Fundo Nacional de Desenvolvimento da Educação e ao responsável, para ciência;
9.10. informar à Procuradoria da República no Estado do Pernambuco, ao Fundo Nacional de Desenvolvimento da Educação e ao responsável que a presente deliberação, acompanhada do Relatório e do Voto que a fundamenta, está disponível para a consulta no endereço www.tcu.gov.br/acordaos, além de esclarecer que, caso requerido, o TCU poderá fornecer sem custos as correspondentes cópias, de forma impressa; 
9.11. informar à Procuradoria da República no Estado do Pernambuco que, nos termos do parágrafo único do art. 62 da Resolução TCU 259/2014, os procuradores e membros do Ministério Público credenciados nesta Corte podem acessar os presentes autos de forma eletrônica e automática, ressalvados apenas os casos de eventuais peças classificadas como sigilosas, as quais requerem solicitação formal.

Tomada de contas especial instaurada pelo Fundo Nacional de Desenvolvimento da Educação em desfavor da Sra. Maria Amália Egito e Silva (CPF 341.089.634-15), Ex-Prefeita Municipal de Belém de Maria  PE (gestão de 4/12/2015 a 9/9/2016), em razão da omissão no dever de prestar contas dos recursos recebidos por força do Programa Nacional de Apoio ao Transporte Escolar (Pnate) no exercício de 2016.

Segunda Câmara

Município de Belém de Maria/PE

3. Responsáveis: Maria Amália Egito e Silva (CPF XXX.089.634-XX) e Rolph Eber Casale Junior (CPF XXX.323.064-XX)

13.1. Ministros presentes: Bruno Dantas (Presidente), Augusto Nardes, Aroldo Cedraz e Raimundo Carreiro (Relator).
13.2. Ministro-Substituto presente: André Luís de Carvalho.

RAIMUNDO CARREIRO

Adoto como relatório, nos termos do art. 1º, § 3º, inciso I, da Lei 8.443/92, a instrução de peça eletrônica 58, lavrada no âmbito da Secretaria de Controle Externo de Tomada de Contas Especial (SecexTCE) , endossada pela subunidade e pelo titular da unidade técnica (peças 59 e 60) : 
INTRODUÇÃO
Trata-se de tomada de contas especial instaurada pelo Fundo Nacional de Desenvolvimento da Educação em desfavor da Sra. Maria Amália Egito e Silva (CPF XXX.089.634-XX) , Ex-Prefeita Municipal de Belém de Maria - PE (gestão de 4/12/2015 a 9/9/2016) , em razão da omissão no dever de prestar contas dos recursos recebidos por força do Programa Nacional de Apoio ao Transporte Escolar (Pnate) no exercício de 2016.
HISTÓRICO
Em 5/9/2019, com fundamento na IN/TCU 71/2012, alterada pela IN/TCU 76/2016 e DN/TCU 155/2016, o dirigente do Fundo Nacional de Desenvolvimento da Educação autorizou a instauração da tomada de contas especial (peça 1) . O processo foi registrado no sistema e-TCE com o número 4522/2019.
	Os recursos repassados pelo FNDE ao município de Belém de Maria - PE, no âmbito do Programa Nacional de Apoio ao Transporte Escolar (Pnate) - exercício 2016, totalizaram R$ 133.341,12 (peça 3) . 
	O fundamento para a instauração da Tomada de Contas Especial, conforme consignado na matriz de responsabilização elaborada pelo tomador de contas à peça 17, foi a constatação da seguinte irregularidade: 
Não comprovação da boa e regular aplicação dos recursos federais repassados à Prefeitura Municipal de Belém de Maria - PE, em face da omissão no dever de prestar contas dos valores transferidos, no âmbito do Programa Nacional de Apoio ao Transporte Escolar (Pnate) , no exercício de 2016, cujo prazo encerrou-se em 21/8/2017.
A responsável arrolada na fase interna foi devidamente comunicada, conforme peças 5-8 e, diante da ausência de justificativas suficientes para elidir a irregularidade e da não devolução dos recursos, instaurou-se a tomada de contas especial.
	No relatório de TCE (peça 18) , o tomador de contas concluiu que o prejuízo importava no valor original de R$ 133.341,12, imputando responsabilidade à Maria Amália Egito e Silva, Prefeita Municipal no período de 4/12/2015 a 31/12/2016, na condição de gestora dos recursos. 
		Em 15/1/2020, a Controladoria-Geral da União emitiu o relatório de auditoria (peça 21) , em concordância com o relatório do tomador de contas. O certificado de auditoria e o parecer do dirigente do órgão de controle interno concluíram pela irregularidade das contas (peças 22 e 23) .
	Em 6/2/2020, o Ministro responsável pela área atestou haver tomado conhecimento das conclusões contidas no relatório e certificado de auditoria, bem como do parecer conclusivo do dirigente do órgão de controle interno, manifestando-se pela irregularidade das contas e determinando o encaminhamento do processo ao Tribunal de Contas da União (peça 24) .
No âmbito do SECEX/TCE, conforme instrução à peça 27, verificou-se que não houve o transcurso de mais de dez anos desde o fato gerador, sem que tenha havido a notificação da responsável pela autoridade administrativa federal competente (art. 6º, inciso II, c/c art. 19 da IN/TCU 71/2012, modificada pela IN/TCU 76/2016) , uma vez que o fato gerador da irregularidade sancionada ocorreu em 22/8/2017, haja vista que o vencimento do prazo para prestação de contas deu-se em 21/8/2017, e a responsável foi notificada pela autoridade administrativa competente conforme abaixo:
Maria Amália Egito e Silva, por meio de Ofício acostado à peça 5, recebido em 2/5/2019, conforme AR (peça 6) .
Constatou-se, ainda, que o valor atualizado do débito apurado (sem juros) em 1/1/2017 era de R$ 136.427,54, portanto superior ao limite mínimo de R$ 100.000,00, na forma estabelecida pelos arts. 6º, inciso I, e 19 da IN/TCU 71/2012, modificada pela IN/TCU 76/2016. 
	Informou-se, na ocasião, que foi encontrado outro processo no Tribunal com a mesma responsável:
	Responsável
	Processos

	Maria Amália Egito e Silva
	Processo 010.570/2020-9 (TCE, aberto) 

Da análise dos documentos nos autos, identificou-se que Maria Amália Egito e Silva (CPF XXX.089.634-XX era a pessoa responsável pela gestão dos recursos federais recebidos à conta do Programa Nacional de Apoio ao Transporte Escolar (Pnate) - exercício 2016, e que Rolph Eber Casale Junior (CPF XXX.323.064-XX) , Prefeito sucessor, era responsável pela apresentação da prestação de contas, cujo prazo final expirou em 21/8/2017.
Consta que foi dada oportunidade de defesa à agente responsabilizada na fase interna, em obediência aos princípios constitucionais que asseguram o direito ao contraditório e à ampla defesa (art. 5º, inciso LV, da Constituição Federal) , conforme detalhado no item "Análise dos Pressupostos de Procedibilidade da IN/TCU 71/2012", subitem "	Prejuízo ao Contraditório e à Ampla Defesa". Entretanto, a responsável não apresentou justificativas para elidir as irregularidades e não recolheu o montante devido aos cofres do Fundo Nacional de Desenvolvimento da Educação, razão pela qual sua responsabilidade foi mantida.
Quanto ao sucessor, apurou-se a sua responsabilidade pelo descumprimento do prazo para prestação de contas (em 21/8/2017) dos recursos repassados pelo Programa Nacional de Apoio ao Transporte Escolar (Pnate) - exercício 2016. 
		De acordo com a instrução inicial (peça 9) , as irregularidades descritas no relatório do tomador de contas, bem como as respectivas condutas identificadas que deram origem a esta TCE, foram descritas da forma que se segue. A estrutura adotada nesta instrução reflete a matriz de responsabilização (peça 17) : 
Irregularidade 1: não comprovação da boa e regular aplicação dos recursos federais repassados ao município de Belém de Maria - PE, em face da omissão no dever de prestar contas dos valores transferidos, no âmbito do Programa Nacional de Apoio ao Transporte Escolar (Pnate) , no exercício de 2016, cujo prazo encerrou-se em 21/8/2017.
		Evidências da irregularidade: documentos técnicos presentes nas peças 1, 10, 12, 9 e 13.
	Normas infringidas: art. 37, caput, c/c o art. 70, parágrafo único, da Constituição da República Federativa do Brasil; art. 93, do Decreto-lei 200/1967; art. 66, do Decreto 93.872/1986; Resolução CD/FNDE nº 05, de 28/05/2015.
	Débitos relacionados à responsável Maria Amália Egito e Silva (CPF XXX.089.634-XX) :
Cofre credor: Fundo Nacional de Desenvolvimento da Educação.
Responsável: Maria Amália Egito e Silva (CPF XXX.089.634-XX) .
Conduta: não demonstrar a boa e regular aplicação dos recursos federais recebidos e geridos por meio do instrumento em questão, no exercício de 2016, em face da omissão na prestação de contas, cujo prazo encerrou-se em 21/8/2017.
Nexo de causalidade: a conduta descrita impediu o estabelecimento do nexo causal entre as possíveis despesas efetuadas com os recursos recebidos, no âmbito do instrumento em questão, no exercício de 2016.
Culpabilidade: não há excludentes de ilicitude, de culpabilidade e de punibilidade; é razoável supor que a responsável tinha consciência da ilicitude de sua conduta; era exigível conduta diversa da praticada, qual seja, desincumbir-se do seu dever por meio da apresentação da prestação de contas no prazo e forma devidos. 
Encaminhamento: citação.
15.2 Irregularidade 2: não disponibilização das condições materiais mínimas e necessárias para que o seu sucessor pudesse apresentar a prestação de contas do Programa Nacional de Apoio ao Transporte Escolar (Pnate) , no exercício de 2016, cujo prazo encerrou-se em 21/8/2017.
Evidências da irregularidade: documentos técnicos presentes nas peças 1, 10, 12, 9 e 13.
15.2.3 	Normas infringidas: art. 37, caput, c/c o art. 70, parágrafo único, da Constituição da República Federativa do Brasil; art. 93, do Decreto-lei 200/1967; art. 66, do Decreto 93.872/1986; Resolução CD/FNDE nº 05, de 28/05/2015.
15.2.1 
		Responsável: Maria Amália Egito e Silva (CPF: XXX.089.634-XX) .
Conduta: não disponibilizar as condições materiais mínimas e necessárias para que o seu sucessor pudesse apresentar a prestação de contas.
Nexo de causalidade: a conduta descrita impediu o estabelecimento do nexo causal entre as possíveis despesas efetuadas com os recursos recebidos, no âmbito do instrumento em questão, no exercício de 2016.
Culpabilidade: não há excludentes de ilicitude, de culpabilidade e de punibilidade; é razoável supor que a responsável tinha consciência da ilicitude de sua conduta; era exigível conduta diversa da praticada, qual seja, desincumbir-se do seu dever por meio da apresentação da prestação de contas no prazo e forma devidos. 
Encaminhamento: audiência.
Irregularidade 3: não cumprimento do prazo originalmente estipulado para a prestação de contas do Programa Nacional de Apoio ao Transporte Escolar (Pnate) , no exercício de 2016, cujo prazo exauriu em 21/8/2017; e não apresentação de justificativas ao concedente que comprovassem a existência de impedimento de prestar contas quando do vencimento do citado prazo.
Evidências da irregularidade: documentos técnicos presentes nas peças 1, 10, 12, 9 e 13.
	Normas infringidas: art. 37, caput, c/c o art. 70, parágrafo único, da Constituição da República Federativa do Brasil; art. 93, do Decreto-lei 200/1967; art. 66, do Decreto 93.872/1986; Resolução CD/FNDE nº 05, de 28/05/2015.
15.2.1.1 	Responsável: Rolph Eber Casale Junior (CPF XXX.323.064-XX) . 
15.2.1.2 Conduta: descumprir o prazo originalmente estipulado para prestação de contas dos recursos federais recebidos à conta do instrumento em questão, no exercício de 2016, o qual se encerrou em 21/8/2017, como também não apresentar justificativas à concedente que demonstrassem a existência de impedimento de prestar contas quando do vencimento do referido prazo.
Nexo de causalidade: a conduta descrita impediu o estabelecimento do nexo causal entre as possíveis despesas efetuadas com os recursos recebidos, no âmbito do instrumento em questão, no exercício de 2016.
Culpabilidade: não há excludentes de ilicitude, de culpabilidade e de punibilidade; é razoável supor que o responsável tinha consciência da ilicitude de sua conduta; era exigível conduta diversa da praticada, qual seja, desincumbir-se do seu dever por meio da apresentação da prestação de contas no prazo e forma devidos ou o oferecimento de justificativas no sentido de que adotou medidas administrativas que estavam ao seu alcance para obter a documentação necessária à prestação de contas, mas encontrou dificuldades concretas que o impediram de prestar contas.
15.2.2 Encaminhamento: audiência.
Em razão das irregularidades apontadas encontrarem-se devidamente demonstradas, foi proposta a citação da responsável, Sra. Maria Amália Egito e Silva, para apresentar alegações de defesa e/ou recolher o valor total do débito quantificado, assim como proposta a audiência da Sra. Maria Amália Egito e Silva e do Sr. Rolph Eber Casale Junior, este último na condição de sucessor, para apresentar razões de justificativa em relação às irregularidades descritas anteriormente.
Às peças 33-35 foram enviados os Ofícios 21989/2020 e 21997/2020-TCU/Seproc de 12/5/2020, além do OFÍCIO 32236/2020-TCU/Seproc de 26/6/2020, com ciência dos responsáveis às peças 36-37, e apresentação de alegações de defesa e razões de justificativa às peças 40-47 e 50-56. 
A seguir, passa-se à análise das defesas.
EXAME TÉCNICO
Alegações do Prefeito sucessor Rolph Eber Casale Junior (gestão 2017-atual) 
Enfatiza o responsável a complicada gestão municipal compreendida entre os anos de 2013 a 2016, qualificando-a como turbulenta e irresponsável, tendo colaborado como inúmeras irregularidades. Cita que o então Prefeito (gestão 2013-2016) , Sr. Valdeci José da Silva, foi afastado do cargo em 4/12/2015, sob suspeita de participar de um grupo criminoso investigado por desviar R$ 3 milhões da Prefeitura. Após seu afastamento, assumiu a então Vice-Prefeita, Sra. Maria Amália Egito Silva, que permaneceu no cargo de 4/12/2015 a 9/9/2016, sendo também afastada sob alegação de irregularidades. Destarte, assumiu o cargo a Presidente da Câmara Municipal, Sra. Maria do Socorro Barbosa de Araújo, permanecendo como Prefeita de 12/9/2016 a 31/12/2016. 
Alega que os recursos foram recebidos e administrados em sua totalidade pelas ex-gestoras municipais Maria Amália Egito Silva e Maria do Socorro Barbosa de Araújo, tendo o responsável tomado todas as medidas que estavam ao seu alcance, como representação ao Ministério Público Federal MPF (Doc. 02) , Ação de Improbidade Administrativa contra os Ex-Prefeitos (Doc. 03) e Ofícios enviados ao FNDE, informando a situação caótica deixada pelas ex-gestoras (Doc. 04) , encaminhando cópia dos procedimentos instaurados pelo FNDE, com intuito de ter subsídios para a correta prestação de contas (Doc. 05) .
Menciona documentação que comprova os fatos alegados (peça 10) , tendo o próprio FNDE reconhecido (peça 11) que suprem o exigido. Argumenta que cumpriu a Súmula 230/TCU e tomou todas as medidas cabíveis, não se podendo entender que inexistem justificativas consistentes, havendo demonstração de providências concretas adotadas, com vistas a reunir a documentação necessária à prestação de contas e que demonstram o seu impedimento. Reitera que a Súmula 230 é clara e que foram tomadas medidas legais, não podendo ser responsabilizado. 
Expõe que, no SiGPC, o único repasse relativo ao PNATE inadimplente é justamente o do ano de 2016, cujos recursos foram recebidos e administrados pelas ex-gestoras (Doc. 06) , restando os recursos do PNATE de 2017 a 2020 com status de adimplentes (Doc. 06) . Afirma que o próprio FNDE reconheceu as medidas cabíveis, tanto é que concedeu efeito suspensivo (Doc. 07) . Cita o cometimento de diversas irregularidades pelas gestoras anteriores, que deixaram a Prefeitura um verdadeiro caos, não mantendo a guarda de nenhum documento, impossibilitando a atual gestão de prestar esclarecimentos às autoridades competentes, o que inviabilizou qualquer ato na tentativa de regularizar a situação do município.
Discorre sobre sua desconexão com as irregularidades imputadas e ressarcimento de débito, citando a jurisprudência e a doutrina, alegando que inexiste qualquer indício de má-fé ou mesmo culpa, não contribuindo para eventual prejuízo ao erário. Ressalta a não configuração de responsabilidade nas esferas administrativa, cível ou criminal, e que, em nenhum momento, houve omissão em prestar contas. Colaciona jurisprudência a respeito de improbidade administrativa, estando ausentes os requisitos legais, não se podendo presumir o dolo, a má-fé ou a culpa do agente.
Também não merece prosperar o ressarcimento, haja vista que todos os recursos foram recebidos e administrados pelas antecessoras, que não deixaram documentos aptos a demonstrar a correta utilização. Segundo versa, não há qualquer prova que demonstre o dano ao Erário e/ou qualquer ato ilícito praticado, seja com dolo ou culpa. Expõe que a orientação firmada pelos Tribunais não é diferente, havendo improcedência do pedido de indenização, devendo ser imputado débito à Maria Amália Egito Silva e Maria do Socorro Barbosa de Araújo. 
Entende, ainda, pela não aplicação da multa prevista no artigo 57 da LOTCU, haja vista que, em nenhum momento, cometeu qualquer ato ilegal, ilegítimo ou antieconômico, tampouco se verifica dano ao Erário. Invoca o princípio da razoabilidade, entendendo não prosperar a improbidade administrativa, sendo respeitados todos os princípios da administração pública (legalidade, impessoalidade, moralidade, publicidade e eficiência) . Repisa que sempre agiu sob a égide do princípio da boa-fé e com íntima convicção da legalidade dos seus atos. 
Ao final, solicita que seja isento de quaisquer responsabilidades e que não sejam imputados quaisquer débitos/multas, devendo haver condenação da Sra. Maria Amália Egito Silva e Sra. Maria do Socorro Barbosa de Araújo.
Análise:
No caso em análise, a transferência dos recursos ocorreu totalmente no período anterior de mandato, e não houve a prestação de contas dos valores recebidos pelo responsável. No entanto, segundo verificado nos documentos de defesa, há evidências que justificam a omissão, verificando-se a impossibilidade de prestar contas, diante da falta de documentos, adotando a parte medidas concretas com vistas ao ressarcimento ao erário, com comunicação dos fatos ao MPF e ao FNDE. 
Prega a jurisprudência TCU que, se o Prefeito sucessor ficar impossibilitado de prestar contas dos recursos utilizados em gestão anterior, porque o seu antecessor não lhe repassou os documentos necessários, há possibilidade de o sucessor ter afastada a sua responsabilidade, no caso de terem sido adotadas as medidas legais visando ao resguardo do patrimônio público (Acórdão 1541/2008-TCU-Segunda Câmara, 2773/2012 1ª Câmara, 3039/2011 2ª Câmara, entre outros) . Tal orientação decorre do enunciado da Súmula 230/TCU e disposto no art. 26-A, §§ 7º ao 9º, da Lei 10.522/2002:
Mesmo que caiba ao sucessor apresentar as contas referentes aos recursos geridos pelo antecessor, o fato não exime o antecessor de prestar contas parciais, ou disponibilizar os documentos necessários para prestação de contas pela gestão seguinte, com fundamento no parágrafo único do art. 70 da Constituição Federal, bem como em outros normativos infraconstitucionais aplicáveis aos instrumentos de repasse. Nesse sentido, são os Acórdão 7200/2018-TCU-Segunda Câmara, da relatoria do Ministro Marcos Bemquerer; 6968/2014-TCU-Segunda Câmara, da relatoria do Ministro Bruno Dantas; 9544/2017-TCU-Segunda Câmara, da relatoria do Ministro Augusto Sherman; 5170/2015-TCU-Primeira Câmara, da relatoria do Ministro Walton Alencar Rodrigues, dentre outros precedentes.
No caso, opina-se que devem ser acolhidas as razões de justificativa apresentadas pelo responsável, eis que além da representação ao MPF, comprovou a impossibilidade de prestar contas mediante Ofício encaminhado ao FNDE em 30/5/2017 (peça 44) . No caso em apreço, tendo em vista as providências adotadas pelo gestor, Sr. Rolph Eber Casale Júnior, há presunção de que, de fato, não houve a disponibilização pela Prefeita anterior das condições materiais mínimas e necessárias para que o sucessor pudesse apresentar a prestação de contas. 
Observa-se que as contas do PNATE 2016 deveriam ser prestadas no SIGPC pelo responsável, porém, não se encontra no referido sistema nenhum documento relativo à execução, evidenciando-se que a gestão antecessora não forneceu os documentos.
Alegações da Prefeita antecessora Maria Amália Egito e Silva (gestão de 4/12/2015 a 9/9/2016) :
A responsável expõe que assumiu a Prefeitura por ordem judicial, após o afastamento do prefeito Valdeci, na qualidade de Vice-Prefeita, no dia 4/12/2015, sendo afastada do cargo em 9/9/2016, registrando que ficou impedida de entrar nos órgãos públicos. Assim, foi substituída pela Presidente da Câmara dos Vereadores, Sra. Maria do Socorro Barbosa de Araújo.
Alega que a prestação de contas do PNATE 2016 deveria ser entregue até o dia 21/8/2017, prazo posterior ao seu afastamento, não obstante, zelou pelos princípios da administração pública, deixando toda a documentação como empenhos, notas fiscais, recibos e ordem de serviço no arquivo central da Prefeitura. Conta que, para atender a notificação, teve que diligenciar aos Secretários da época conseguindo cópia dos documentos anexados aos autos, comprovando que agiu dentro da legalidade.
Cita que a atual gestão, propositalmente, com o fito de conseguir uma decisão de improbidade administrativa que suspenda os seus direitos políticos, tenta impor aos ex-gestores fatos inverídicos. Salienta que não houve prejuízo à Prefeitura pela falta de prestação de contas, nem suspensão dos repasses para o governo local, o que prejudicaria a manutenção da educação municipal em 2017 e  2018, fato este não verificado. 
Salienta que todas as despesas foram devidamente contabilizadas, sendo decorrentes de processos licitatórios, só havendo gastos com combustíveis e peças para manutenção dos veículos. Expõe que a Prefeitura foi notificada duas vezes, mas nada foi feito. Reafirma que os documentos foram deixados no arquivo geral da Prefeitura, onde hoje funciona a Secretaria Municipal de Saúde, sendo que no início de 2017 a Prefeitura foi transferida, e todos os arquivos foram levados para a nova sede. 
Ressalta que, em nenhum momento, a atual gestão entrou em contato consigo para saber sobre a documentação, e se teria como ajudá-los a prestar contas, deixando claro que não era interesse da atual gestão o fazer. Reafirma que todos os documentos ora acostados sempre estiveram sob posse da Prefeitura Municipal, restando claro que nunca recebeu nenhuma notificação, nem dos Tribunais de Contas, tampouco da Prefeitura.
Observa que foi proposta ação de Improbidade Administrativa, em seu desfavor, tendo juntado toda a documentação comprobatória, reforçando que o município falhou ao se omitir na prestação de contas em agosto/2017, agindo pelo fito único de prejudicar os ex-gestores, gerando um suposto ato improbo por omissão. 
Argumenta que não agiu com dolo ou culpa, e não há dano ao erário, não havendo qualquer suspensão dos repasses, tendo deixado toda a documentação no prazo legal, e que a atual gestão não prestou contas por má-fé. Alega que inexistiu dolo em "atrasar" a prestação de contas, por não ter sido sua a obrigação de prestá-las no tempo legal. Requer seja a defesa recebida, juntando nota fiscais, empenhos e transferências bancárias, que demonstram a regularidade, sendo julgada improcedente a TCE, considerando os princípios da razoabilidade e proporcionalidade, inexistindo dano ao erário, má-fé, dolo ou enriquecimento ilícito, corolários da improbidade administrativa.
Análise:
A parte expõe que deixou toda a documentação para que o sucessor realizasse a prestação de contas. Ocorre, no entanto, que a sua gestão não durou até o final do mandato em 2016, tendo governado o município apenas entre o dia 4/12/2015 e 9/9/2016, quando lhe sucedeu a Presidente da Câmara de Vereadores, Sra. Maria do Socorro Barbosa de Araújo (CPF XXX.318.124-XX) . Neste caso, o sucessor da responsável não foi o Sr. Rolph Eber Casale Junior (gestão 2017-atual) , e sim, a Sra. Maria do Socorro Barbosa de Araújo, que não figurou nos autos como responsável.
Pelos extratos bancários (peça 4) , é possível constatar que a partir de 9/9/2016, não houve mais a realização de despesas mediante transferências da conta específica. Embora a disponibilização de documentos ao Sr. Rolph Eber Casale Junior (gestão 2017-atual)  tenha sido responsabilidade da Presidente da Câmara de Vereadores, no exercício do cargo de Prefeita, não houve, efetivamente,  utilização de nenhuma parte dos recursos, verificando-se que a verba repassada no seu período de governo foi aplicada no mercado financeiro e disponibilizada em 2017.
É importante ressaltar, entretanto, que antes da data do afastamento da ex-gestora Maria Amália Egito e Silva, consta uma movimentação financeira com transferências realizadas, concluindo-se que parte dos recursos do PNATE 2016 foi realizada em despesas na gestão da responsável. Neste caso, incide sobre a ex-gestora, o ônus da prova quanto à regular aplicação dos valores que lhe foram confiados, o que decorre de expressa disposição contida no parágrafo único do art. 70 da Constituição Federal, bem assim do disposto no art. 93 do Decreto-Lei 200/1967 (Acórdão 317/2010-TCU-Plenário, 5.964/2009-TCU-2ª Câmara, 153/2007-TCU-Plenário, 1.293/2008-TCU-2ª Câmara e 132/2006-TCU-1ª Câmara) . 
Diante da situação, considerando que a responsável trouxe aos autos documentos, que alega, seriam da prestação de contas, cumpre apurar se tais peças suprem a omissão verificada nas contas do PNATE 2016. De fato, torna-se imprescindível avaliar a documentação, apurando se existe nexo causal entre os recursos repassados e as despesas realizadas, devendo ser conciliados os lançamentos bancários, observando-se se foram comprovados os gastos.
Nesta linha, ao se confrontarem os recursos do PNATE 2016, utilizados de 1/1 a 9/9/2016, com as notas fiscais apresentadas (peça 54) , exsurge que não existe correspondência de todos os lançamentos contidos no extrato bancário, não se podendo, com razoabilidade e certo grau de certeza, associar a documentação aos desembolsos. A tabela a seguir demonstra os lançamentos não conciliados no extrato bancário pela falta de documentos comprobatórios na prestação de contas:
	Data
	Favorecido
	CNPJ
	Valor

	29/03/2016 
	F S L DE SOUZA COMBUSTIVEIS - ME
	17.695.573/0001-80
	322,00

	31/08/2016 
	F S L DE SOUZA COMBUSTIVEIS - ME
	17.695.573/0001-80
	322,00

	01/09/2016 
	CELIA MARIA RODRIGUES DE AGUIAR-ME
	11.317.961/0001-40
	139,00

	01/09/2016 
	SEGURADORA LIDER 
	09.248.608/0001-04
	246,48

	01/09/2016 
	BATALHA AUTO SERVICE PEÇAS E PNEUS
	09.239.373/0001-94
	291,72

	01/09/2016 
	BATALHA AUTO SERVICE PEÇAS E PNEUS
	09.239.373/0001-94
	624,00

	01/09/2016 
	BATALHA AUTO SERVICE PEÇAS E PNEUS
	09.239.373/0001-94
	780,00

	01/09/2016 
	BATALHA AUTO SERVICE PEÇAS E PNEUS
	09.239.373/0001-94
	780,00

	01/09/2016 
	BATALHA AUTO SERVICE PEÇAS E PNEUS
	09.239.373/0001-94
	858,44

	01/09/2016 
	BATALHA AUTO SERVICE PEÇAS E PNEUS
	09.239.373/0001-94
	858,44

	01/09/2016
	BATALHA AUTO SERVICE PEÇAS E PNEUS
	09.239.373/0001-94
	3.942,27

	02/09/2016
	BATALHA AUTO SERVICE PEÇAS E PNEUS
	09.239.373/0001-94
	1.170,00

	02/09/2016
	BATALHA AUTO SERVICE PEÇAS E PNEUS
	09.239.373/0001-94
	2.081,82

	02/09/2016
	BATALHA AUTO SERVICE PEÇAS E PNEUS
	09.239.373/0001-94
	4.891,34

	07/09/2016  
	BATALHA AUTO SERVICE PEÇAS E PNEUS
	09.239.373/0001-94
	5.830,89

Quanto às notas de empenho apresentadas à peça 55, embora elas demonstrem, supostamente, empenhos relativos ao transporte escolar no município em 2016, não são documentos hábeis a comprovar a despesa do PNATE 2016, ainda mais quando não estão acompanhados da respectiva nota de liquidação, com assinaturas dos responsáveis e reconhecimento do direito do credor, com o aceite de bens e serviços pela Prefeitura. Não há, nos documentos, nenhuma assinatura, nem provas da liquidação das respectivas notas, não podendo ser aproveitadas. 
Neste ponto, opina-se pelo não acatamento das alegações de defesa, em relação aos lançamentos bancários desprovidos de comprovação fiscal, devendo ser imputado débito parcial à responsável Maria Amália Egito e Silva (gestão de 4/12/2015 a 9/9/2016) , pelas transferências realizadas como recursos do PNATE durante sua gestão, e não comprovadas nesta tomada de contas especial, com as respectivas notas fiscais ou notas de liquidação da despesa, sendo, adicionalmente, aplicada a multa prevista no art. 57 da Lei 8.443/92 à responsável. 
Quanto à eventual responsabilidade da Presidente da Câmara de Vereadores, que governou o município de 9/9/2016 a 31/12/2016, a opinião é de que não deve ser responsabilizada, eis que não geriu os recursos repassados pela União, por meio do Programa Nacional de Apoio ao Transporte Escolar (Pnate) no exercício de 2016.
CONCLUSÃO
	A partir dos elementos constantes nos autos e do exame das ocorrências descritas na seção "Exame Técnico", foi possível definir a responsabilidade de Maria Amália Egito e Silva, e quantificar adequadamente o débito a ela atribuído, na forma dos arts. 10, § 1º, e 12, incisos I e II, da Lei 8.443/1992 c/c o art. 202, incisos I e II, do RI/TCU. 
São diversos os precedentes desta Corte no sentido de que a obrigação primária de prestar contas recai sobre o Prefeito em cuja gestão se enquadra a data prevista para fazê-lo. Nesse sentido, destacam-se o Acórdão 6171/2011-TCU-Primeira Câmara (rel. min. José Múcio) e o Acórdão 1536/2008-TCU-Segunda Câmara (rel. min. Ubiratan Aguiar) . No caso, ainda que não tenha recebido ou gerido os recursos, conforme Súmula 230 desta Corte, ao Prefeito sucessor, compete apresentar as contas referentes aos recursos federais recebidos por seu antecessor, quando este não o tiver feito ou, na impossibilidade de fazê-lo, adotar as medidas legais visando ao resguardo do patrimônio público com a instauração da competente Tomada de Contas Especial, sob pena de corresponsabilidade.' 
Obviamente, este entendimento não significa que o agente que geriu os recursos, mas não ficou responsável pela prestação de contas, esteja isento de responsabilidade. A obrigação de prestar contas não se confunde com a sujeição à responsabilidade pela gestão dos recursos. A jurisprudência do TCU há muito se consolidou no sentido que incumbe ao gestor executor o ônus de produzir as evidências necessárias para comprovar o bom e regular emprego dos recursos públicos, em consonância às disposições contidas no art. 70, parágrafo único, da Constituição Federal, e no art. 93 do Decreto-Lei 200/1967. Há entendimento de que a comprovação da regular aplicação de transferências governamentais requer a demonstração do vínculo causal entre as despesas realizadas e os recursos recebidos. São nesse sentido os Acórdão 933/2013-TCU-Plenário Ministra Ana Arraes, 6098/2017 TCU Primeira Câmara Rel. Ministro Benjamin Zymler, 9544/2017 TCU Segunda Câmara Rel. Min. Augusto Nardes, dentre muitos outros. 
Destarte, se o gestor executor não comprovar a boa e regular aplicação dos recursos públicos que estão sob sua tutela gerencial, a ele será imputado o débito correspondente e a multa aplicável ao caso concreto. Trata-se, em verdade, da culpa presumida, pela incidência da culpa contra a legalidade, tendo em vista tratar-se de atos dos responsáveis que descumpriram a norma legal. 
Analisando-se a documentação, verificou-se que o Prefeito sucessor, Sr. Rolph Eber Casale Junior (gestão 2017-atual) , apresentou razões de justificativa e comprovou a adoção de medidas legais prevista na Súmula 230/TCU, oferecendo representação contra os responsáveis ao Ministério Público Federal, além de Ação de Improbidade Administrativa contra os Ex-Prefeitos, constando Ofícios enviados ao FNDE, informando a situação caótica deixada pelas ex-gestoras, além de encaminhar cópia dos procedimentos instaurados. Ainda, consultando-se os autos, verifica-se comunicação do Prefeito ao  FNDE da impossibilidade de prestar contas, face à ausência de documentos oriundos da gestão antecessora (peça 44) . Deste modo, considerando o conjunto de elementos probatórios, opina-se pelo acatamento das razões de justificativa do responsável, devendo suas contas serem julgadas regulares.
Quanto à gestora dos recursos, Sra. Maria Amália Egito e Silva (gestão de 4/12/2015 a 9/9/2016) , não ficou comprovado nesta TCE o nexo de causalidade entre toda a despesa realizada e os recursos repassados, considerando a não apresentação de documentação comprobatória de alguns lançamentos bancários. Cumpre ressaltar que é dever do gestor público, em especial em tomada de contas especial, aduzir elementos probatórios consistentes, coerentes e suficientes, hábeis a demonstrar, de forma inequívoca, o bom e correto emprego das verbas geridas, de acordo com as normas pertinentes.
Na defesa da responsável, constam notas fiscais e notas de empenho que comprovaram a realização do gasto, porém, de modo parcial, havendo diversos lançamentos contidos no extrato bancário (peça 4) , conforme tabela elaborada no parágrafo 43 desta instrução, que não restam conciliados, não sendo comprovada, de todo plano, a boa e regular aplicação dos recursos repassados, devendo ser impugnados os valores pagos sem comprovação documental da despesa (notas fiscais ou notas de liquidação não apresentadas) .
Opina-se, deste modo, pela rejeição das alegações de defesa da responsável Maria Amália Egito e Silva (gestão de 4/12/2015 a 9/9/2016) , no que tange aos lançamentos bancários sem comprovada existência de notas fiscais ou notas de liquidação da despesa, com ateste dos bens e serviços, e, por outra via, acatamento dos argumentos em relação às despesas comprovadas com as respetivas notas fiscais à peça 54, devendo ser exigido o correspondente débito residual e aplicada a multa prevista no art.57 da Lei 8443/92. 
Cumpre salientar que os recursos do PNATE 2016 não utilizados a partir de 9/9/2016, data de afastamento da responsável Maria Amália Egito e Silva, foram mantidos em aplicação financeira, mesmo com o exercício da nova Prefeita, no caso, a Presidente da Câmara de Vereadores, Sra. Maria do Socorro Barbosa de Araújo, constando como disponíveis para utilização pelo PNATE no período 2017, razão pela qual não foi incluída a responsabilidade da respectiva sucessora nesta TCE
Prescrição da Pretensão Punitiva
	Vale ressaltar que a pretensão punitiva do TCU, conforme Acórdão 1441/2016-TCU-Plenário, Relator: Benjamin Zymler, que uniformizou a jurisprudência acerca dessa questão, subordina-se ao prazo geral de prescrição indicado no art. 205 do Código Civil, que é de dez anos, contado da data de ocorrência da irregularidade sancionada, nos termos do art. 189 do Código Civil, sendo este prazo interrompido pelo ato que ordenar a citação, a audiência ou a oitiva da responsável.
No caso em exame, a perspectiva de aplicação de penalidade à responsável não foi alcançada pela prescrição, uma vez que a irregularidade sancionada ocorreu no ano de 2016 e o ato de ordenação da citação ocorreu em 30/4/2020 (peça 29) .
PROPOSTA DE ENCAMINHAMENTO
	Diante do exposto, submetem-se os autos à consideração superior, propondo:
 acatar as razões de justificativa apresentadas por Rolph Eber Casale Junior (CPF XXX.323.064-XX) , Prefeito Municipal de Belém de Maria/PE (gestão 2017-atual) ;
 acatar parcialmente as alegações de defesa apresentadas por Maria Amália Egito e Silva (CPF XXX.089.634-XX) , Ex-Prefeita Municipal de Belém de Maria/PE (gestão de 4/12/2015 a 9/9/2016) , em relação às despesas comprovadas por notas fiscais apresentadas à peça 54;
 rejeitar as alegações de defesa apresentadas por Maria Amália Egito e Silva (CPF XXX.089.634-XX) , Ex-Prefeita Municipal de Belém de Maria/PE (gestão de 4/12/2015 a 9/9/2016) , quanto às despesas realizadas sem comprovação  fiscal (sem notas fiscais ou notas de liquidação) , conforme análise efetuada no parágrafo 43 desta instrução;
 julgar regulares, nos termos dos arts. 1º, inciso I, 16, inciso I,  c/c  o art.17 da , da Lei 8.443/92, as contas do responsável Rolph Eber Casale Junior (CPF XXX.323.064-XX) , Prefeito Municipal de Belém de Maria/PE (gestão 2017-atual) ;
 julgar irregulares, nos termos dos arts. 1º, inciso I, 16, inciso III, alíneas "b" e "c", da Lei 8.443/1992, c/c os arts. 19 e 23, inciso III, da mesma Lei, as contas da responsável Maria Amália Egito e Silva (CPF XXX.089.634-XX) , Ex-Prefeita Municipal de Belém de Maria/PE (gestão de 4/12/2015 a 9/9/2016) , condenando-a ao pagamento das importâncias a seguir especificadas, atualizadas monetariamente e acrescidas dos juros de mora, calculadas a partir das datas discriminadas até a data da efetiva quitação do débito, fixando-lhe o prazo de quinze dias, para que comprove, perante o Tribunal, o recolhimento das referidas quantias aos cofres do Fundo Nacional de Desenvolvimento da Educação, nos termos do art. 23, inciso III, alínea "a", da citada lei, c/c o art. 214, inciso III, alínea "a", do Regimento Interno do TCU.  
	Débitos relacionados à responsável Maria Amália Egito e Silva
	Data
	Valor R$

	29/03/2016
	322,00

	31/08/2016
	322,00

	01/09/2016
	139,00

	01/09/2016
	246,48

	01/09/2016
	291,72

	01/09/2016
	624,00

	01/09/2016
	780,00

	01/09/2016
	780,00

	01/09/2016
	858,44

	01/09/2016
	858,44

	01/09/2016
	3.942,27

	02/09/2016
	1.170,00

	02/09/2016
	2.081,82

	02/09/2016
	4.891,34

	07/09/2016
	5.830,89

Valor atualizado do débito (com juros) em 2/11/2020: R$ 29.685,41
 aplicar à responsável Maria Amália Egito e Silva (CPF XXX.089.634-XX) , a multa prevista no art. 57 da Lei 8.443/1992 c/c o art. 267 do Regimento Interno do TCU, fixando-lhe o prazo de quinze dias, a contar da notificação, para que comprove, perante o Tribunal (art. 214, III, alínea "a", do Regimento Interno do TCU) , o recolhimento da dívida aos cofres do Tesouro Nacional, atualizada monetariamente desde a data do acórdão que vier a ser proferido por este Tribunal até a data do efetivo recolhimento, se paga após o vencimento, na forma da legislação em vigor;
 autorizar, desde logo, a cobrança judicial das dívidas, caso não atendida a notificação, na forma do disposto no art. 28, inciso II, da Lei 8.443/1992;
 autorizar também, desde logo, se requerido, com fundamento no art. 26, da Lei 8.443, de 1992, c/c o art. 217, §§ 1º e 2º do Regimento Interno do TCU, o parcelamento da (s) dívida (s) em até 36 parcelas, incidindo, sobre cada parcela, corrigida monetariamente, os correspondentes acréscimos legais, fixando-lhe o prazo de quinze dias, a contar do recebimento da notificação, para comprovar, perante o Tribunal, o recolhimento da primeira parcela, e de trinta dias, a contar da parcela anterior, para comprovar os recolhimentos das demais parcelas, devendo incidir, sobre cada valor mensal, atualizado monetariamente, os juros de mora devidos, no caso do débito, na forma prevista na legislação em vigor, alertando o responsável de que a falta de comprovação do recolhimento de qualquer parcela importará o vencimento antecipado do saldo devedor, nos termos do § 2º do art. 217 do Regimento Interno deste Tribunal; 
 enviar cópia do Acórdão a ser prolatado à Procuradoria da República no Estado do Pernambuco, nos termos do § 3º do art. 16 da Lei 8.443/1992, c/c o § 7º do art. 209 do Regimento Interno do TCU, para adoção das medidas cabíveis; e
 enviar cópia do Acórdão que vier a ser proferido ao Fundo Nacional de Desenvolvimento da Educação e ao responsável, para ciência;
 informar à Procuradoria da República no Estado do Pernambuco, ao Fundo Nacional de Desenvolvimento da Educação e ao responsável que a presente deliberação, acompanhada do Relatório e do Voto que a fundamenta, está disponível para a consulta no endereço www.tcu.gov.br/acordaos, além de esclarecer que, caso requerido, o TCU poderá fornecer sem custos as correspondentes cópias, de forma impressa; e
 informar à Procuradoria da República no Estado do Pernambuco que, nos termos do parágrafo único do art. 62 da Resolução TCU 259/2014, os procuradores e membros do Ministério Público credenciados nesta Corte podem acessar os presentes autos de forma eletrônica e automática, ressalvados apenas os casos de eventuais peças classificadas como sigilosas, as quais requerem solicitação formal.
	O representante do Ministério Público junto ao Tribunal de Contas da União (MPTCU) , Procurador Sérgio Ricardo Costa Caribé, anui à proposta de encaminhamento da SecexTCE, com ajustes, ao lançar o seu parecer (peça 61) :
Trata-se de tomada de contas especial instaurada pelo Fundo Nacional de Desenvolvimento da Educação em desfavor da Sra. Maria Amália Egito e Silva, ex-Prefeita Municipal de Belém de Maria - PE (gestão de 4/12/2015 a 9/9/2016) , em decorrência da falta de prestação de contas de recursos recebidos por força do Programa Nacional de Apoio ao Transporte Escolar (Pnate) durante o exercício de 2016.
Após a instrução inicial, a unidade técnica promoveu a citação da Sra. Maria Amália Egito e Silva, fundamentada na ausência de comprovação da boa e regular aplicação dos recursos federais repassados ao município de Belém de Maria (PE) , "em face da omissão no dever de prestar contas dos valores transferidos, no âmbito do Programa Nacional de Apoio ao Transporte Escolar (Pnate) , no exercício de 2016, cujo prazo encerrou-se em 21/8/2017" (peças 27, p. 3-4 e 7-8; 33 e 37) .
A Secex-TCE também promoveu a audiência da Sra. Maria Amália Egito e Silva em função da "não disponibilização das condições materiais mínimas e necessárias para que o seu sucessor pudesse apresentar a prestação de contas do Programa Nacional de Apoio ao Transporte Escolar (Pnate) , no exercício de 2016, cujo prazo encerrou-se em 21/8/2017" (peças 27, p. 4-5 e 8-9; 33 e 37) . 
Também foi ouvido em audiência o Sr. Rolph Eber Casale Junior, prefeito sucessor, tendo em vista o descumprimento do prazo originalmente fixado para a prestação de contas do Pnate/2016, que se exauriu em 21/8/2017, além da não apresentação, ao ente concedente, de justificativas que comprovassem a existência de impedimento para prestar contas dentro do referido prazo (peças 27, p. 5-6 e 9; 34 e 39) .
O Sr. Rolph Eber Casale Junior apresentou as razões de justificativa contidas na peça 40. A Sra. Maria Amália Egito e Silva, por sua vez, apresentou os elementos de defesa insertos nas peças 50 a 56.
Em sua peça de defesa, o Sr. Rolph Eber Casale Junior apresenta cópia de ofício que enviou ao Fundo Nacional de Desenvolvimento da Educação (FNDE) em 2017, por meio do qual esclareceu que estava impedido de elaborar a prestação de contas do Pnate/2016 em virtude da "ausência de documentos aptos a comprovarem as despesas efetuadas no respectivo ano, mesmo após exaustivas buscas e dispêndio de tempo. Sequer há como atestar a existência de prestação de contas parcial por parte da antiga gestão" (peça 44, p. 1) .
No mesmo expediente, o ex-prefeito ainda sustentou, perante o FNDE, a inexistência de motivos para manter o município nos cadastros de inadimplentes da União, notadamente no CAUC/SIAFI e no CADIN (peça 44, p. 3) . 
Consta de sua peça de defesa, ainda, representação formulada ao Ministério Público Federal, por meio do qual o Município de Belém de Maria (PE) , entre outras solicitações, requer a notificação as prefeitas antecessoras para prestar contas ao FNDE e a instauração de ação civil pública por improbidade administrativa (peça 42, p. 7) .
Assim como a unidade instrutiva, penso que as razões de justificativa aduzidas pelo Sr. Rolph Eber Casale Junior demonstram não apenas a adoção de medidas tendentes a resguardar o erário e buscar a retirada do município dos cadastros de inadimplentes, mas apontam para a falta da documentação necessária à elaboração da prestação de contas.
Além do que, em favor do Sr. Rolph Eber Casale Junior, faz-se necessário considerar que ele não foi o sucessor imediato da Sra. Maria Amália Egito e Silva. Conforme explica o ex-prefeito, a gestão 2013-2016 se iniciou com o prefeito eleito, Sr. Valdeci José da Silva, que foi afastado do cargo em 4/12/2015, suspeito de participar de grupo criminoso investigado por desvio de recursos da prefeitura. Assumiu, então, a vice-prefeita, Sra. Maria Amália Egito e Silva, que permaneceu no cargo de 4/12/2015 a 9/9/2016, sendo também afastada sob alegação de irregularidades. Em seguida, assumiu a Presidente da Câmara Municipal, a Sra. Maria do Socorro Barbosa de Araújo, que ocupou o cargo entre 12/9 e 31/12/2016. 
Portanto, a sucessora imediata da Sra. Maria Amália Egito e Silva foi a Sra. Maria do Socorro Barbosa de Araújo e não o Sr. Rolph Ebert Casale Junior.
Desse modo, devem ser acolhidas as razões de justificativa aduzidas pelo Sr. Rolph Eber Casale Junior, de modo que suas contas devem ser julgadas regulares, dando-se quitação plena.
Em sua peça de defesa, a Sra. Maria Amália Egito e Silva afirma que a prestação de contas do Pnate/2016 deveria ter sido entregue até 21/8/2017, prazo posterior ao seu afastamento. Alega que, no entanto, zelando pelos princípios da Administração Pública, deixou a documentação relativa ao Pnate/2016 no arquivo central da Prefeitura. 
A responsável assevera que todas as despesas decorreram de processos de licitação e foram devidamente contabilizadas. Além disso, a título de prestação de contas, a ex-prefeita apresenta diversos comprovantes de despesa.
Percebo que a responsável não apresenta prova de que tenha deixado a documentação no arquivo central da prefeitura. Desse modo, penso que seus argumentos são insuficientes para elidir a irregularidade que ensejou sua audiência, qual seja a não disponibilização de condições para que seus sucessores elaborassem a prestação de contas faltante.
A Secex-TCE esclarece que, ao examinar os extratos bancários, constatou que, a partir de 9/9/2016, data em que a Sra. Maria Amália Egito e Silva deixou o cargo de prefeito, não houve a realização de despesas mediante transferências da conta específica. 
Assiste razão ao auditor responsável pela instrução quando afirma que a documentação apresentada pela responsável comprova a regularidade de apenas parte das despesas. Ao cotejar os recursos do Pnate utilizados entre 1º/1 e 9/9/2016 com as notas fiscais apresentadas pela responsável (peça 54) , verifica-se a não correspondência de alguns dos documentos. Os quinze lançamentos não conciliados fazem parte da tabela contida no item 43 da instrução (peça 58, p. 7-8) .
As notas de empenho mencionadas à peça 55 não comprovam a regularidade das despesas relativas ao Pnate/2016, até mesmo porque não estão acompanhadas de notas de liquidação. Ademais, tais documentos não foram firmados nem datados, de modo que não há como se certificar de sua autenticidade ou da procedência de seu conteúdo.
Desse modo, as alegações de defesa aduzidas pela responsável devem ser parcialmente acatadas, remanescendo, como débito, os valores relacionados na tabela à peça 58, p. 7-8. O não acatamento das razões justificativas e a parcial improcedência das alegações de defesa apresentadas pela Sra. Maria Amália Egito e Silva devem resultar no julgamento pela irregularidade de suas contas, com condenação em débito e aplicação das multas previstas no art. 57 e 58, inciso II, da LO/TCU.
Assim como a unidade técnica, entendo que não cabe responsabilidade à Sra. Maria do Socorro Barbosa de Araújo, haja vista que não geriu os recursos em questão e que o prazo para apresentação das contas não se esgotou durante sua gestão.
Por todo o exposto, este membro do Ministério Público de Contas manifesta concordância com a proposta da Secex-TCE, consignada na peça 58, p. 10, ressalvando os subitens "b" e "c", que devem passar a ter a seguinte redação:
	b) rejeitar as razões de justificativa apresentadas pela Sra. Maria Amália Egito e Silva (CPF XXX.089.634-XX) ;
           c) acatar parcialmente as alegações de defesa apresentadas pela Sra. Maria Amália Egito e Silva (CPF XXX.089.634-XX) ;
Adicionalmente, em razão de remanescer configurada a irregularidade que ensejou sua audiência, deve também ser aplicada à Sra. Maria Amália Egito e Silva a multa prevista no art. 58, inciso II, da Lei 8.443/1992.
             É o Relatório.

Luís Alberto Gallindo Martins (OAB/PE 20.189) (peça 38) e José Fernando Faustino Silva OAB/PE 38.998 (peça 49)

Procurador Sérgio Ricardo Costa Caribé

TOMADA DE CONTAS ESPECIAL. CITAÇÃO. AUDIÊNCIA. ACOLHIMENTO DAS RAZÕES DE JUSTIFICATIVA DE UM RESPONSÁVEL. CONTAS REGULARES. QUITAÇÃO PLENA. ACOLHIMENTO PARCIAL DAS ALEGAÇÕES DE DEFESA DE OUTRO RESPONSÁVEL. REJEIÇÃO DAS RAZÕES DE JUSTIFICATIVA. CONTAS IRREGULARES. DÉBITO. MULTA.

TOMADA DE CONTAS ESPECIAL (TCE)

Trata-se de tomada de contas especial (TCE) instaurada pelo Fundo Nacional de Desenvolvimento da Educação (FNDE) em desfavor da Sra. Maria Amália Egito e Silva, ex-prefeita municipal de Belém de Maria/PE (gestão de 4/12/2015 a 9/9/2016) , em razão da omissão no dever de prestar contas dos recursos recebidos à conta do Programa Nacional de Apoio ao Transporte Escolar (Pnate) no exercício de 2016.
2.	Foram repassados pelo FNDE ao Município de Belém de Maria /PE, no âmbito do Programa Nacional de Apoio ao Transporte Escolar (Pnate) , exercício 2016, R$ 133.341,12. O prazo para prestação de contas venceu em 21/8/2017.
3. 	Impende esclarecer, por oportuno, que a gestão 2013-2016 foi iniciada com o prefeito eleito, Sr. Valdeci José da Silva, o qual foi afastado do cargo em 4/12/2015 por supostamente participar de organização criminosa investigada por desvio de recursos da prefeitura. Assumiu, então, a responsável, Sra. Maria Amália Egito e Silva (gestão de 4/12/2015 a 9/9/2016) , que também foi afastada em face de supostas irregularidades por ela cometidas, sendo sucedida pela Sra. Maria do Socorro Barbosa de Araújo, que permaneceu no cargo de 12/9 a 31/12/2016.
4.	Em 2017, assumiu o prefeito eleito, Sr. Rolph Ebert Casale Junior, em cujo mandato vencera o prazo final da prestação de contas. Chama atenção, pois, que a sucessora imediata da Sra. Maria Amália Egito e Silva foi a Sra. Maria do Socorro Barbosa de Araújo e não o Sr. Rolph Ebert Casale Junior.
5.	No TCU, foi regularmente citada a Sra. Maria Amália Egito e Silva tendo em vista a não comprovação da regular aplicação dos recursos federais repassados ao Município de Belém de Maria/PE em face da omissão no dever de prestar contas dos valores transferidos, no âmbito do Programa Nacional de Apoio ao Transporte Escolar (Pnate) , no exercício de 2016, cujo prazo encerrou-se em 21/8/2017.
6.	Na mesma oportunidade foram promovidas as audiências de: 
a) Maria Amália Egito e Silva, ex-prefeita, em função da "não disponibilização das condições materiais mínimas e necessárias para que o seu sucessor pudesse apresentar a prestação de contas do Programa Nacional de Apoio ao Transporte Escolar (Pnate) , no exercício de 2016, cujo prazo encerrou-se em 21/8/2017; 
b) Rolph Eber Casale Junior, prefeito sucessor, em razão descumprimento do prazo para a apresentação da prestação de contas do Pnate/2016, cuja ddata final era o dia 21/8/2017, e da ausência de justificativas ao concedente hábeis a comprovar eventual impedimento para prestar contas no prazo originalmente fixado.
7.	Após o exame das defesas dos responsáveis, a SecexTCE propõe, em síntese, acatar as razões de justificativa apresentadas por Rolph Eber Casale Junior e julgar suas contas regulares, dando-lhe quitação plena; acatar parcialmente as alegações de defesa apresentadas por Maria Amália Egito e Silva, julgar suas contas irregulares, condenando-a em débito e aplicando-lhe multa.
8. 	O MPTCU anui à proposta encaminhada pela unidade técnica, sem prejuízo dos ajustes de forma e acréscimos que entende pertinentes como a aplicação de multa com fundamento no art. 58, inciso II, da Lei 8443/92 em vista de remanescer a irregularidade pela qual a responsável foi ouvida em audiência.
***
9.	De plano, acolho as análises e conclusões da SecexTCE com ajustes e acréscimos sugeridos pelo parquet, para, em suma, julgar regulares as contas do Sr. Rolph Eber Casale Junior, dando-lhe quitação plena, e julgar irregulares as contas da Sra. Maria Amália Egito e Silva, condenando-a em débito e aplicando-lhe multa.
10.	Registro, por relevante, como apontado pela unidade responsável pela instrução e pelo MPTCU, que não é cabível a responsabilização da Sra. Maria do Socorro Barbosa de Araújo visto que não geriu recursos do Pnate/2016 em sua gestão e o prazo para a prestação de contas não se exauriu no período em que esteve à frente da prefeitura.
11.	A fim de sustentar as suas razões de justificativa, o Sr. Rolph Eber Casale Junior aduziu aos autos cópia de ofício encaminhado ao FNDE, em 2017, em que esclarece que não apresentou a prestação de contas do Pnate, exercício de 2016, em vista da ausência de documentos aptos a comprovarem as despesas efetuadas no respectivo ano, mesmo após exaustivas buscas e dispêndio de tempo. Sequer há como atestar a existência de prestação de contas parcial por parte da antiga gestão.
12.	No mesmo documento, o Sr. Rolph Eber Casale Junior assevera ao FNDE não haver motivos para manter o Município de Belém de Maria/PE no cadastro de inadimplentes da União. 
13.	Acrescenta à prova reproduzida no item 11 supra, representação formulada pelo Município de Belém de Maria/PE ao Ministério Público Federal em que requer a: a) notificação das ex-prefeitas, Maria Amália Egito e Silva e Maria do Socorro Barbosa de Araújo, para que prestem contas ao FNDE; b) instauração de ação civil pública para apurar atos de improbidade administrativa ocorridos nas gestões que antecederam o Sr. Rolph Eber Casale Junior.
14.	Assim, verifico que, de fato, o Sr. Rolph Eber Casale Junior adotou as medidas a seu alcance para a proteção do erário, devendo ser acolhidas as suas razões de justificativa e suas contas julgadas regulares, dando-lhe quitação plena.
15.	De outro lado, a Sra. Maria Amália Egito e Silva em suas razões de justificativa não conseguiu comprovar a sua afirmação de que deixara a documentação relativa ao Pnate/2016 no arquivo central da Prefeitura, confirmando a situação encontrada pelo prefeito que assumiu o cargo em 2017.
16.	Nesse cenário, visto não ter sido elidida a irregularidade pela qual a Sra. Maria Amália Egito e Silva foi ouvida em audiência - ausência de documentação para que seus sucessores pudessem apresentar a prestação de contas na data pactuada -, entendo pertinente rejeitar as suas razões de justificativa e aplicar-lhe a multa do art. 58, inciso II, da Lei 8.443/1992, como pugna o MPTCU.
17.	Por fim, a Sra. Maria Amália Egito e Silva alega que todas as despesas tiveram origem em licitações e foram regularmente contabilizadas. Para demonstrar a veracidade de suas informações aduz aos autos vários comprovantes de despesas a título de prestação de contas.
18.	Ressalto que, após a sua saída do cargo, em 9/9/2016, não houve movimentação na conta bancária específica do Pnate/2016. Tendo em vista que a gestora assumiu a prefeitura em 4/12/2015, resta demonstrado que os recursos foram despendidos integralmente na sua gestão.
19.	Entretanto, a Sra. Maria Amália Egito e Silva não logrou êxito em demonstrar nexo de causalidade entre parte das despesas efetuadas e os recursos federais destinados ao Pnate/2016 repassados pelo FNDE ao Município de Belém de Maria/PE. A uma, porque alguns documentos fiscais relativos a gastos não correspondiam aos lançamentos feitos no extrato bancário. A duas, pela falta de comprovação de liquidação nas notas de empenho apresentadas onde não há provas de que as despesas tenham sido efetivamente efetuadas.
20.	Os seguintes documentos fiscais ficaram pendentes de conciliação com os extratos bancários:
	Data
	Favorecido
	CNPJ
	Valor

	29/03/2016 
	F S L DE SOUZA COMBUSTIVEIS - ME
	17.695.573/0001-80
	322,00

	31/08/2016 
	F S L DE SOUZA COMBUSTIVEIS - ME
	17.695.573/0001-80
	322,00

	01/09/2016 
	CELIA MARIA RODRIGUES DE AGUIAR-ME
	11.317.961/0001-40
	139,00

	01/09/2016 
	SEGURADORA LIDER 
	09.248.608/0001-04
	246,48

	01/09/2016 
	BATALHA AUTO SERVICE PEÇAS E PNEUS
	09.239.373/0001-94
	291,72

	01/09/2016 
	BATALHA AUTO SERVICE PEÇAS E PNEUS
	09.239.373/0001-94
	624,00

	01/09/2016 
	BATALHA AUTO SERVICE PEÇAS E PNEUS
	09.239.373/0001-94
	780,00

	01/09/2016 
	BATALHA AUTO SERVICE PEÇAS E PNEUS
	09.239.373/0001-94
	780,00

	01/09/2016 
	BATALHA AUTO SERVICE PEÇAS E PNEUS
	09.239.373/0001-94
	858,44

	01/09/2016 
	BATALHA AUTO SERVICE PEÇAS E PNEUS
	09.239.373/0001-94
	858,44

	01/09/2016
	BATALHA AUTO SERVICE PEÇAS E PNEUS
	09.239.373/0001-94
	3.942,27

	02/09/2016
	BATALHA AUTO SERVICE PEÇAS E PNEUS
	09.239.373/0001-94
	1.170,00

	02/09/2016
	BATALHA AUTO SERVICE PEÇAS E PNEUS
	09.239.373/0001-94
	2.081,82

	02/09/2016
	BATALHA AUTO SERVICE PEÇAS E PNEUS
	09.239.373/0001-94
	4.891,34

	07/09/2016  
	BATALHA AUTO SERVICE PEÇAS E PNEUS
	09.239.373/0001-94
	5.830,89

 21.	Pelas razões expendidas, as contas da Sra. Maria Amália Egito e Silva devem ser julgadas irregulares, com condenação em débito nos valores originais descritos acima, na forma da lei, e aplicação de multa, nos termos dos art. 57 e 58, inciso II, da Lei 8443/92.
 Em face do exposto, Voto por que seja adotado o Acórdão que ora submeto ao escrutínio do Colegiado.
TCU, Sala das Sessões, em 16 de novembro de 2021.
RAIMUNDO CARREIRO 
Relator